---
title: "`r emo::ji('stats')` AFA"
subtitle: "`r emo::ji('graph')` Temel Kavramlar"
author: "`r emo::ji('teacher')`Dr. Kübra Atalay Kabasakal"
date: "Bahar 2023"
output:
  xaringan::moon_reader:
    lib_dir: libs
    css: ["xaringan-themer.css", "slides-style.css"]
    nature:
      highlightStyle: solarized-light
      highlightLines: true
      countIncrementalSlides: false
      ratio: "16:9"
      slideNumberFormat: |
        <div class="progress-bar-container">
          <div class="progress-bar" style="width: calc(%current% / %total% * 100%);">
          </div>
        </div>
---

<!-- options(download.file.method="libcurl") -->

```{r setup, include=FALSE}
knitr::opts_chunk$set(
	echo = TRUE,
	message = FALSE,
	warning = FALSE
)
options(digits=3)
library(dplyr)
library(tidyverse)
library(dplyr)
library(tuev)
library(emo)
library(knitr)

```

## AFA'da Amaç

- Bazı durumlarda, özellikle de ölçme araçları yeni 
geliştirildiyse:

  - Araştırmacıların bir grup gözlenen/ölçülen değişkenin altında 
yatan faktör sayısı hakkında **güçlü varsayımları yoktur.**

--

  - Araştırmacıların hangi grup **değişkenlerin birbirleriyle diğerlerine 
göre daha çok korelasyona** sahip olduğu hakkında güçlü 
varsayımları yoktur. 

--

  - Bazen araştırmacılar belli **değişkenlerin kuramsal yapıların iyi 
göstergeleri** olup olmadığı hakkında fikir sahibi olmayabilir.

--

  - Bu koşullarda **AFA gözlenen/ölçülen değişkenler 
arasındaki altta yatan yapının incelenmesi** için önemli bir araçtır.

---
## AFA'da Amaç

- AFA’nın başlıca amaçları aşağıdaki gibidir:

  - Gözlenen/ölçülen değişkenler arasındaki **korelasyonların örüntüsünü özetlemek.**
  

  - Çok sayıdaki gözlenen/ölçülen değişkeni **daha az sayıdaki faktöre indirgemek.**

    - Bazen AFA **veri indirgeme (data reduction)** yöntemi olarak da 
adlandırılır.

  - Gözlenen/ölçülen değişkenleri kullanarak altta yatan yapının **operasyonel tanımını sağlamak.**

---
## Bir Örnek 

- Varsayımsal bir veri olan **Heuristic** adlı veride 6 ölçülen değişken bulunmaktadır. Ancak bu ölçülen değişkenlerin altında 
yatan **yapı hakkında bir fikir yoktur.**

--

- Veri Thompson’ın (2004) kitabında sayfa 10’da verilmiş olup **6 ölçülen değişkene ilişkin 7 öğrenci** tarafından sağlanan derecelendirmeleri 
içermektedir.
<br>
<br>
<br>
<br>

----
.xsmall[Thompson, B. (2004). *Exploratory and confirmatory factor analysis: Understanding concepts and applications.* Washington, DC: American Psychological Association.]

---
## Bir Örnek 

  - Bir faktör analizi yapıldığında, **ölçülen değişkenler  arasındaki ilişkiler araştırılır** ve bu ilişkilerin **daha az sayıda gizil yapıda özetlenip özetlenemeyeceği** belirlenmeye çalışılır. 

--

  - Değişkenler arasındaki **ilişkileri özetlemek için birkaç farklı istatistik kullanılabilir** (örneğin, Pearson momentler-çarpımı korelasyon katsayıları, Spearman'ın rho katsayıları, tetrakorik korelasyon katsayısı). 

---
## Bir Örnek 
```{r include=FALSE}

df <- data.frame(matrix(c(
  1,6,5,4,8,6,2,
  2,8,7,2,7,5,3,
  3,9,8,1,9,7,1,
  4,5,4,5,9,7,1,
  5,4,3,6,9,7,1,
  6,7,6,3,7,5,3,
  7,3,2,7,7,5,3),nrow=7,byrow = TRUE))
colnames(df) <- c("id", "handsome", "beatiful","ugly","brillant","smart","dumb")
```

```{r echo=FALSE}
df %>% kable(align = "c")
```


---
## Bir Örnek 

 - Verideki 6 değişken arasındaki Pearson korelasyon katsayıları matrisi aşağıdaki gibidir:

```{r}
cor(df[,-1])%>% kable(align = "c")
```

---
## Bir Örnek 

- Korelasyon matrisindeki örüntülere dayanarak aşağıdakiler  söylenebilir:

  - Bireyi tarif etmek için **Handsome**, **Beautiful** ve **Ugly** değişkenlerini 
kullanmak yerine bu üç ölçülen değişken **bir gizil değişken** (faktör analizinde gizil değişken faktör olarak adlandırılır) olarak 
özetlenebilir.

    - Bu gizil değişken **physical attractiveness** olarak etiketlenebilir.
  
-    Benzer şekilde, bireyi tarif etmek için **Brilliant**, **Smart** ve **Dumb** 
değişkenlerini kullanmak yerine bu üç ölçülen değişken **bir gizil** 
değişken kullanarak özetlenebilir.

    - Bu gizil değişken **intellectual prowess** olarak etiketlenebilir. 
    
- **physical attractiveness** ve **intellectual prowess** arasında 
**korelasyon yoktur.**

---
## Bir Örnek

- 6 değişken yerine bu **2 faktör** kullanılarak:

  - 6 ölçülen değişken arasındaki **korelasyonun örüntüsü özetlenir.**
  
- 6 ölçülen değişken **2 gizil faktöre** indirgenir.

  - Bu 3 değişkenlik **2 alt kümedeki korelasyonlar 1 veya -1** olduğundan, gözlenen/ölçülen korelasyon matrisindeki bilgiden **herhangi bir bilgi 
kaybedilmez.**  Diğer bir ifadeyle, bu **iki faktör** kullanılarak **gözlenen/ölçülen korelasyon** 
matrisi mükemmel bir şekilde üretilebilir. **Ancak gerçek veride bu olmayacaktır. **
- 2 gizil faktör için ölçülen değişkenler kullanılarak operasyonel bir tanım sağlanır. 
    - Örneğin, Handsome, Beautiful ve Ugly değişkenlerinin nasıl değişkenler olduğundan “physical attractiveness” gizil faktörü tanımlanabilir.

---
## Örüntü Katsayıları
.pull-left-narrow[
- Korelasyon matrisinin faktör analizi sonucunda elde edilen **karesi alınmamış faktör ağırlıkları** (**MR1** ve **MR2**), **karesi alınmış faktör ağırlıkları** yandaki gibidir. 
]
.pull-right-wide[
```{r message=FALSE, warning=FALSE}
library(psych)
fa1 <- round(fa(df[,-1],2)$loading[,1:2],2)
cbind(fa1,fa1^2)%>% kable(align = "c",
col.names = c("MR1","MR2", "MR1*MR1","MR2*MR2"))
```
]

---
## Örüntü Katsayıları

- Faktör analizinde **örüntü katsayıları (pattern coefficients)**
faktör analizindeki gizil değişkenler üzerinde puanlar 
(faktör puanları olarak adlandırılır) elde etmek için 
**ölçülen değişkenlere uygulanan ağırlıklardır.** 

- Bu ağırlıklar 
  - **çoklu regresyon** analizindeki $\beta$ ağırlıklarına, 
  - betimsel ayırma analizindeki standartlaştırılmış **ayırma fonksiyonu katsayılarına** benzerdir. 

---
## Örüntü Katsayıları

- Faktör örüntü katsayıları ( $P_{VxF}$: $V$ değişken sayısı, $F$ faktör sayısı), kısmen, analiz edilen ve **faktörlerin çıkarıldığı korelasyon matrisinde temsil edilen varyansı yeniden ifade etmek için hesaplanır.**

- **Faktörler;** **birinci faktör analiz edilen matristeki en fazla varyansı yeniden üretebilecek**, **ikinci faktör ikinci en fazla varyansı yeniden üretebilecek** ve bu şekilde devam edecek şekilde çıkarılır. 

- Bir veya daha fazla faktörün, analiz edilen matrisi yeniden üretme yeteneği, üretilen (reproduced) korelasyon matrisi ( $R_{VxV^+}$ ) ile 
ölçülür. Üretilen korelasyon matrisi aşağıdaki şekilde
hesaplanabilir: 

 $P_{VxF}P_{VxF'}=R_{VxV^+}$
 
---
## Örüntü Katsayıları

- Faktörlerin analiz edilen korelasyon matrisini yeniden üretme yeteneği, belirli sayıda faktör çıkarıldıktan sonra kalan matrisin 
hesaplanmasıyla da ölçülebilir. Bu matris **artık korelasyon matrisi** $R_{VxV^-}$ olarak adlandırılır.

- Faktör örüntü katsayıları, korelasyon matrisini mükemmel bir şekilde yeniden oluşturursa, $R_{VxV^-}$ matrisinin girdileri **tamamen 
sıfırlardan** oluşur ve bu **matriste hiçbir bilgi veya varyans** kalmadığını gösterir. 

- Faktör örüntü katsayıları korelasyon 
matrisini mükemmel şekilde yeniden oluşturursa, $R_{VxV^±}$ matrisindeki girdiler $R_{VxV}$ matrisindeki girdilerle tam olarak eşleşir.

---
##  Örüntü Katsayıları

- Regresyon analizinde, belirli bir analizde yalnızca tek bir eşitlik $\beta$ ağırlıkları seti vardır. Faktör analizinde ağırlık 
setlerine (örüntü katsayıları gibi) eşitlikler yerine **faktörler**
denir. 

- Örnekteki değişkenler arası korelasyon matrisindeki her girdi **+1 veya -1** olsaydı, her ölçülen değişken çifti arasındaki $r^2$ değeri 
%100 olacaktı. Bu da derecelendirmelerin altında **tek bir faktörün yattığı** anlamına gelecekti. 

- Bu durumda sadece eksi veya artı örüntü katsayılarından $P_{6x1}$ oluşan **bir faktör çıkarılacaktı.** Bu tek faktör, orijinal $P_{6x6}$ matrisini **mükemmel şekilde yeniden üretecekti.** 

- Teknik olarak, her biri sadece sıfır değerindeki örüntü katsayılarından oluşan, yani her birinin hiçbir bilgi içermediği ve **değişkenliğin yeniden üretilmediği beş ek faktör** olacaktı. Ancak bu tür faktörlerle ilgilenilmez.

---
##  Örüntü Katsayıları

- Örnekteki değişkenler arasındaki korelasyon **sıfır** olsaydı, 
korelasyon matrisindeki **köşegen dışındaki her girdi 0 olacaktı,** 
her ölçülen değişken çifti arasındaki $r^2$ değeri **%0 ** olacaktı.

- Bu da bir faktör oluşturmak için **iki değişken birleştirilemeyeceği** (yani her ölçülen değişken kendi faktörünü tanımlayacağı) anlamına 
gelecekti. Dolayısıyla **6 faktör** olacaktı.

- Her faktör bir **+1 değerinde örüntü katsayısına** sahip olacaktı ve 
geri kalan **beş girdi sıfır olacaktı**. Bu altı faktör, orijinal  $P_{6x6}$
matrisini mükemmel şekilde yeniden üretecekti. 

  - Aslında, tüm olası faktörler çıkarıldığında (yani faktörlerin sayısı ölçülen değişkenlerin sayısına eşit olduğunda), örüntü katsayıları analiz edilen orijinal korelasyon matrisini mükemmel bir şekilde yeniden üretecekti.

---
## Yapı Katsayıları

- Faktör analizinde, **örüntü katsayıları** faktör puanlarını 
elde etmek için ölçülen değişkenlere uygulanırlar. Bu 
katsayılar **kimi zaman korelasyon katsayılarıdır**, kimi 
zaman değildir. 

- Ölçülen değişkenler ve faktör puanları arasındaki iki 
değişkenli korelasyon katsayıları hesaplanabilir. Bu 
korelasyon katsayıları **yapı katsayıları** olarak adlandırılır. 

- Faktör analizinde, **örüntü katsayılarının** yanı sıra **yapı 
katsayıları** (structure coefficients) da önemlidir.

---
## Yapı Katsayıları

Yapı katsayıları aşağıdaki şekilde hesaplanabilir. 
 $P_{VxF}R_{FxF}=S_{VxF}$

- Burada,
- $R_{FxF}$ faktörler arasındaki korelasyon matrisidir. 

- **Faktörler arasındaki korelasyon sıfır** olduğunda (yani faktörler tamamen ilişkisiz olduğunda), faktörler arasındaki korelasyon matrisi 
birim matrise eşit olacağından ( $R_{FxF}=I_{FxF}$ ), **örüntü katsayıları matrisi ** de **yapı katsayıları matrisine** eşit olacaktır ( $P_{VxF}=S_{VxF}$ ).

- Faktörler **ilk çıkarıldığında, faktörler her zaman tamamen ilişkisizdir.**


---
## Ortak Varyans Katsayıları


- Örnekte çıkarılan faktörler tamamen ilişkisiz olduğundan, **karesi alınmamış katsayılar örüntü/yapı katsayılarıdır.** Dolayısıyla bu 
katsayıların değeri **-1,0 ve +1,0** aralığındadır. Ancak bu değerler **eşit oran ölçeğinde değildir.** 

  - Örneğin, $r=1$ değeri $r=0.5$ değerinin iki katı büyük değildir.
  
  - Bu değerlerin karesi alınırsa, oransal olarak karşılaştırmalar yapılabilir. 

  - Örneğin, $r=1$ değeri, $r=0.5$ değerinin dört katı büyüktür. Çünkü 1,0 
değerinin karesi olan $r^2=1$ değeri, 0.5 değerinin karesi olan $r^2=0.25$ değerinin dört katıdır. 

- Örnekteki **örüntü/yapı katsayılar korelasyon katsayıları** olduğundan, bu katsayıları karşılaştırabilmek için **karelerinin** 
alınması gerekmektedir.

---
##  Ortak Varyans Katsayıları

- Aralarında ilişki **bulunmayan faktörler için örüntü/yapı katsayılarının kareleri alınarak,** katsayıların karesi satır boyunca toplanırsa, elde edilen katsayı **ortak varyans **
(communality) olarak adlandırılır ve $h^2$
ile gösterilir.
.pull-left[
- Örneğin, "Handsome" değişkeni için ortak varyans değeri,
$(1.0)^2 + (0)^2 = 1.0$
]
.pull-right[
```{r}
fa(df[,-1],2,n.obs=7) %>% target.rot()
```
]


---
## Ortak Varyans Katsayıları

- Faktörler arasında **ilişki bulunmadığından**, her ölçülen değişkenin **bir faktör ile paylaştığı varyans kendine özgüdür.**

- Dolayısıyla **ortak varyans** faktörlerin ölçülen bir değişkendeki **varyansın ne 
kadarını üretebileceğini** belirtir. 

  - Ölçülen bir değişken **%0'a** yakın bir ortak varyans katsayısına sahipse, bu, **bu değişkenin faktörler içinde temsil edilmediği** anlamına gelir. 
  
Araştırmacı, değişkenin faktörlerde temsil edilmesini istiyorsa, ek faktörlerin çıkarılması gerekebilir.

---
## Ortak Varyans Katsayıları

- Ortak varyans **ölçülen bir değişken için**, belirli **bir ölçülen değişkenin varyansının ne kadarının faktörleri bir küme olarak** tanımlamada yararlı olduğunu yansıtır.

- Bir değişken için **ortak varyans katsayısı**, değişken üzerindeki 
puanların güvenilirliğinin **alt sınır** tahminidir.

  - Örneğin, bir değişkenin **% 50'lik** bir ortak varyansa sahip olması, değişken üzerindeki **puanların güvenilirliğinin 0.5'ten düşük olmadığına** 
işaret etmektedir.

---
## Özdeğerler

.pull-left[
- Aralarında ilişki bulunmayan faktörler için **örüntü/yapı katsayılarının kareleri alınarak**, **katsayıların karesi sütun boyunca toplanırsa**, elde edilen katsayı **özdeğer** 
(eigenvalue) olarak adlandırılır. 
- **Özdeğerler karakteristik kökler** olarak da bilinmektedir.

- Örneğin, birinci faktör ve ikinci faktör için özdeğerler 3 ve 3’tür. 
]
.pull-right[
```{r}
 rbind(fa1*fa1,
 toplam= colSums(fa1*fa1)) %>%
  kable()
```
]

---
## Özdeğerler

Aşağıdaki dört ifade, bir AFA'daki özdeğerler için geçerlidir:

-  **Özdeğerlerin sayısı**, ölçülen değişkenlerin sayısına eşittir.

- **Özdeğerlerin toplamı**, ölçülen değişkenlerin sayısına eşittir.

- Ölçülen **değişkenlerin sayısına bölünen bir özdeğer**, **belirli bir faktörün analiz edilen korelasyon matrisindeki yeniden ürettiği bilgi oranını gösterir.**

- Çıkarılan faktörlerin özdeğerlerinin toplamının ölçülen 
değişkenlerin sayısına bölünmesi, **faktörlerin bir küme olarak analiz edilen korelasyon matrisindeki yeniden ürettiği bilgilerin oranını gösterir.**

---
## Özdeğerler

- Örnekte, **ölçülen değişkenlerin sayısı altıdır.** Bu nedenle, korelasyon matrisi ile **ilişkili altı özdeğer** vardır. 

- Örnekteki özdeğerlerin toplamı 6 olduğundan,
**ilk iki özdeğerin 3 ve 3 olduğu** göz önüne alındığında, kalan özdeğerlerin 0,0, 0.0, 0.0 ve 0.0 olması gerekir. 

- $3/6= 0.5$'e eşit olduğu için, ilk özdeğer, **Faktör I’in korelasyon matrisinde yer alan bilgilerin 0.5'ini (veya %50'sini) yeniden ürettiğini gösterir.**

---
## Özdeğerler

- DFA’da olduğu gibi AFA’da da ortak faktör modeli 
(common factor model) temeldir: Her bir değişken faktör puanlarının ve bir hata puanının bir fonksiyonudur. 
$X=\Lambda\xi +\delta$
- Örnekte AFA modeli aşağıdaki gibidir:

.small[
$$\begin{bmatrix}{}
X_{1 handsome}\\
X_{2 betutiful}\\
X_{3 ugly}\\
X_{4 brillant}\\
X_{5 smart}\\
X_{6 dumb}\\
\end{bmatrix} = \begin{bmatrix}{}
\lambda_{11} & \lambda_{12} \\
\lambda_{21} & \lambda_{22} \\
\lambda_{31} & \lambda_{32} \\
\lambda_{41} & \lambda_{42} \\
\lambda_{51} & \lambda_{52} \\
\lambda_{61} & \lambda_{62} \\
\end{bmatrix}
\begin{bmatrix}{}
\xi_{1_{physical}}\\
\xi_{1_{intellectual}}\\
\end{bmatrix} + \begin{bmatrix}{}
\delta_{1}\\
\delta_{2}\\
\delta_{3}\\
\delta_{4}\\
\delta_{5}\\
\delta_{6}\\
\end{bmatrix}$$
]

- $X$ : gözlenen değişken matrisi ( $Vx1$ )
- $\Lambda$ : yapısal katsayı matrisi ( $VxF$ )
- $\xi$ : örtük değişken vektoru 
- $\delta$ : ölçme hatası

---
## AFA Modeli

- AFA’da genellikle korelasyon matrisi analiz edildiğinden, AFA modeli matris formunda aşağıdaki gibi temsil edilebilir:

$R= \Lambda\Phi\Lambda' + R_{res}$

  - Faktörler ilk olarak dik olacak şekilde çıkarılacakları için, $\Phi$ bir birim matristir. 

- Bu AFA modeli daha basit bir forma indirgenir:
$R= \Lambda\Lambda' + R_{res}$

- Asıl fikir **üretilen korelasyon matrisinin $Ȓ$ ,** **gözlenen  korelasyon matrisine $R$** mümkün olduğunca yakın olmasını sağlayacak faktör yükleri matrisini $\Lambda$ bulmaktır.

- Sonuç olarak $R_{res}$ mümkün olduğunca küçük olacaktır. 

---
## Bir Örnek

.tiny[
$$\begin{bmatrix}{}
\lambda_{11} & \lambda_{12} \\
\lambda_{21} & \lambda_{22} \\
\lambda_{31} & \lambda_{32} \\
\lambda_{41} & \lambda_{42} \\
\lambda_{51} & \lambda_{52} \\
\lambda_{61} & \lambda_{52} \\
\end{bmatrix}\begin{bmatrix}{}
\lambda_{11} & \lambda_{12} & \lambda_{13} & \lambda_{14} & \lambda_{15} & \lambda_{16}\\
\lambda_{21} & \lambda_{22} & \lambda_{23} & \lambda_{24} & \lambda_{25} & \lambda_{26}\\
\end{bmatrix} + \begin{bmatrix}{}
\Psi_{11}\\
\Psi_{11} & \Psi_{21}\\
\Psi_{11} & \Psi_{21} & \Psi_{31}\\
\Psi_{11} & \Psi_{21} & \Psi_{31} & \Psi_{41}\\
\Psi_{11} & \Psi_{21} & \Psi_{31} & \Psi_{41} & \Psi_{51}\\
\Psi_{11} & \Psi_{21} & \Psi_{31} & \Psi_{41} & \Psi_{51} & \Psi_{61}\\
\end{bmatrix}$$
]

-------
.tiny[

$$\begin{bmatrix}{}
\lambda^2_{11} + \lambda^2_{12} \\
\lambda_{21}\lambda_{11}  + \lambda_{22}\lambda_{12} & \lambda^2_{21}+ \lambda^2_{22}\\
\lambda_{31}\lambda_{11}  + \lambda_{32}\lambda_{12} &\lambda_{31}\lambda_{21}  + \lambda_{32}\lambda_{22}& \lambda^2_{31}+ \lambda^2_{32}\\
\lambda_{41}\lambda_{11}  + \lambda_{42}\lambda_{12} &\lambda_{41}\lambda_{21}  + \lambda_{42}\lambda_{22}  &  \lambda_{41}\lambda_{31}+\lambda_{42}\lambda_{32}  & \lambda^2_{41}+ \lambda^2_{42}\\
\lambda_{51}\lambda_{11}  + \lambda_{52}\lambda_{12} &\lambda_{51}\lambda_{21}  + \lambda_{52}\lambda_{22}  &  \lambda_{51}\lambda_{31}+\lambda_{52}\lambda_{32}  & \lambda_{51}\lambda_{41}+\lambda_{52}\lambda_{42}& \lambda^2_{51}+ \lambda^2_{52}\\
\lambda_{61}\lambda_{11}  + \lambda_{62}\lambda_{12} &\lambda_{61}\lambda_{21}  + \lambda_{62}\lambda_{22}  &  \lambda_{61}\lambda_{31}+\lambda_{62}\lambda_{32}  & \lambda_{61}\lambda_{41}+\lambda_{61}\lambda_{42} &
\lambda_{61}\lambda_{51}+\lambda_{62}\lambda_{52} & \lambda^2_{61}+ \lambda^2_{62}\\
\end{bmatrix} + \begin{bmatrix}{}
\Psi_{11}\\
\Psi_{11} & \Psi_{21}\\
\Psi_{11} & \Psi_{21} & \Psi_{31}\\
\Psi_{11} & \Psi_{21} & \Psi_{31} & \Psi_{41}\\
\Psi_{11} & \Psi_{21} & \Psi_{31} & \Psi_{41} & \Psi_{51}\\
\Psi_{11} & \Psi_{21} & \Psi_{31} & \Psi_{41} & \Psi_{51} & \Psi_{61}\\
\end{bmatrix}$$
]

---
## AFA’da Örneklem Büyüklüğü

- Örneklem büyüklüğü, AFA'da yapılanlar da dahil olmak üzere tüm istatistiksel **tahminlerin kesinliğini** etkiler. 

- Çeşitli araştırmacılar, birey sayısının ölçülen değişkenlerin sayısına oranının bir fonksiyonu olan minimum örneklem büyüklüğü için kurallar önermiştir. Önerilen oranlar genellikle 

  - ölçülen değişken başına 10 ila 20 birey arasındadır. 

  - Gorsuch (1983), mutlak minimum oranın her değişken başına beş birey olmasını, ancak herhangi bir analiz için örneklem büyüklüğünün 100 bireyden az olmamasını önermiştir. 
<br>

-----
.xsmall[Gorsuch, R. L. (1983). Factor analysis (2nd ed.). Hillsdale, NJ: Erlbaum]

---
## AFA’da Örneklem Büyüklüğü

- Bazı Monte Carlo simülasyon araştırmaları (Guadagnoli & Velicer, 1988)  şunları önermektedir:

  1. Faktörlerin her biri, örneklem büyüklüğüne bakılmaksızın, **|0.6|’dan** 
büyük yapı katsayılarına **sahip dört veya daha fazla ölçülen değişken **
tarafından tanımlanır.

  2. Faktörlerin her biri, örneklem büyüklüğü 150'den büyükse, **|0.4|**’dan 
civarında yapı katsayılarına sahip **10 veya daha fazla ölçülen değişken** tanımlanır.

  3. Örneklem büyüklüğü **en az 300** olmalıdır.

---
## AFA’da Örneklem Büyüklüğü


- MacCallum, Widaman, Zhang ve Hong (1999), **ortak varyansların tümü, .60 veya daha büyükse**, örneklem büyüklüğü 60 kadar düşük olsa bile, 
**örüntü katsayılarının doğru şekilde yeniden** üretildiğini bulmuştur. 

- Ortak varyans değerleri **0.50** civarındaysa, 100 ila 200 arasında örneklem  büyüklüğü gereklidir. 

<br>
<br>
<br>
<br>
-----
.xsmall[- Guadagnoli, E., & Velicer, W. (1988). Relation of sample size to the stability of component 
patterns. Psychological Bulletin, 103, 265—275.

- MacCallum, R. C., Widaman, K. F., Zhang, S., & Hong, S. (1999). Sample size in factor
analysis. Psychological Methods, 4, 84-99.
]


---

.hand[bitti]
