---
title: "R İLE ÇOK DEĞİŞKENLİ İSTATİSTİK ve PSİKOMETRİ"
author: "Kübra Atalay Kabasakal"
date: "`r Sys.Date()`"
output: html_document
---

```{r setup, include=FALSE}
knitr::opts_chunk$set(echo = TRUE)
```

## OLC733

**Eğitimde Ölçme ve Değerlendirme**
  **Doktora Programı**
  
## Açıklama: 

- Bu dersin amacı, R yazılımını kullanarak veri üzerinde istenilen çok değişkenli istatistiksel ve psikometrik işlemlerin yapılabilmesini sağlamaktır. 

- Tez ve makale çalışmalarında öğrencilerimizin analizlerini R yazılımı ile hiçbir paket programa ihtiyaç duymadan kendi başlarına yapmalarını sağlamaktır.  

## Amaçlar: 

- R ile çok değişkenli istatistik analizlerini yapabilir. 
- R yazılımındaki psikometri paketlerinin kullanımını kavrar. 
- R yazılımı ile ölçme kuramları analizlerini yapabilir. 
- İleri düzey programlama ve algoritma mantığını kavrar. 
- Paket programları ile yapılamayacak olan analizleri fonksiyon yazarak yapabilir.

## Metaryeller: 

- güncellenecektir.

## Değerlendirme

- Dönem içi değerlendirmeler haftalık yapılacaktır. İkinci hafta itibari ile ders 
başlangıç saatinde moodlede bir önceki haftanın konularından tek soruluk bir mini sınav bulunacaktır. Bu sınava ilişkin cevabı 20 dakika içinde moodle yüklemeniz beklenecektir.



- %50 Final

```{r echo=FALSE, message=FALSE, warning=FALSE}
library(iheiddown)
startdate <- as.Date("2023-02-27")
```


## Ders İçerik
### Hafta 1 `r advdate (startdate, 1)`: Varsayımlar 
- Verinin Doğruluğu - `r emo::ji("press")`[sunu](01_Veri_Inceleme.pdf) - `r emo::ji("software")`[R](01_Veri_Inceleme.R)
- Kayıp veri Miktarı ve Dağılımı
- Tek Değişkenli ve Çok Değişkenli Uç Değerler (Outliers)
- Normallik ve Çok değişkenli normallik
  - Varyansların homojenliği
  - Veri dönüştürme
  - Çoklu Bağlantı (Multicollinearity) ve Tekillik (Singularity)

### Hafta 2 `r advdate (startdate, 2)`: Açımlayıcı Faktör Analizi
- Temel Kavramlar
  - Örüntü Katsayısı
  - Yapı Katsayısı
  - Ortak Varyans Katsayısı
  - Özdeğerler
  - Örneklem Büyüklüğü
- Bir Örnek
  - KMO ve Barlet Testi
  - Paralel Analiz ve Faktör Sayısı
  - Örüntü Katsayaıları
- Döndürme ve Faktör Yorumları
        
### Hafta 3 `r advdate (startdate, 3)`: Yol Analizi- I

### Hafta 3  `r advdate(startdate, 4)`: Yol Analizi- I
### Hafta 3  `r advdate(startdate, 5)`: Doğrulayıcı Faktör Analizi
### Hafta 3  `r advdate(startdate, 6)`: Doğrulayıcı Faktör Analizi
### Hafta 3  `r advdate(startdate, 7)`: Klasik Test Kuramı
### Hafta 3  `r advdate(startdate, 8)`: Klasik Test Kuramına Dayalı DMF Analizleri
### Hafta 3  `r advdate(startdate, 9)`: Klasik Test Kuramına Dayalı Eşitleme Analizleri
### Hafta 3 `r advdate(startdate, 10)`: Klasik Test Kuramına Dayalı Eşitleme Analizleri
### Hafta 3   `r advdate(startdate, 11)`: Veri Üretimi- İki kategorili Modeler
### Hafta 3  `r advdate(startdate, 12)`: Veri Üretimi- Çok kategorili Modeler
### Hafta 3 `r advdate(startdate, 13)`: Madde Tepki Kuramı Dayalı DMF Analizleri
### Hafta 3  `r advdate(startdate, 14)`: -
